【裁判字號】    95,訴,822
【裁判日期】    950731
【裁判案由】    重利
【裁判全文】
臺灣臺中地方法院刑事判決               95年度訴字第822號
公  訴  人  臺灣臺中地方法院檢察署檢察官
被      告  戊○○
                    號
上列被告等因重利等案件，經檢察官提起公訴（94年度偵字第
20685號），本院判決如下：
    主    文
戊○○共同連續商業負責人以明知為不實之事項，而填製會計憑
證，處有期徒刑肆月，如易科罰金，以銀元佰元即新台幣玖佰
元折算壹日。扣案之刷卡機壹台、名片壹張、空白簽帳單壹張均
沒收。
    犯罪事實
一、戊○○明知未經設立登記，不得以公司名義經營業務，或為
    其他法律行為。朱國清（未據檢察官起訴）則係台中市北屯
    區○○○路○段一五七巷三號一樓「台利科技有限公司」（
    下稱台利公司）之負責人，其為商業會計法第四條所稱之商
    業負責人，且為從事業務之人，戊○○與朱國清（未據起訴
    ）均明知台利公司與財團法人聯合信用卡處理中心所簽訂之
    特約商店合約，應以實際消費之簽帳單始得向信用卡中心請
    款，不得接受任何非消費性之簽帳融資貸款。詎戊○○竟與
    朱國清，共同基於重利、意圖為自己不法所有及明知為不實
    事項而填製會計憑證之概括犯意聯絡，於民國九十四年十一
    月上旬某日起，由戊○○在中國時報廣告版上刊登「信用卡
    換現金及連絡電話」之廣告，並以台中市○○路○段上石北
    五巷十六號一樓之租住處為營業處所，對外假以未設立登記
    之「台新集團科技數位企業公司」名義，以「假消費、真刷
    卡」方式，對外招攬急需借款之不特定客戶，如有客戶以廣
    告上所刊登的電話與戊○○連絡後，戊○○即告知客戶前來
    上址營業處所，在未實際於該店消費之情形下刷卡，再製作
    屬商業會計原始憑證之簽帳單，經未實際消費之借款人簽名
    確認後，即可取得簽帳金額百分之九十之現金，由戊○○預
    先扣除顯不相當金額之利息而貸與現金款項，嗣再將前開簽
    帳單據透過聯合信用卡處理中心向發卡銀行請款，致該發卡
    銀行陷於錯誤而付款，使該等銀行受有呆帳之風險，足生損
    害於該發卡銀行。於九十四年十二月二十日，適有甲○○、
    丁○○、紀永年、丙○○、陳迪佑均因須款孔急，自上開報
    紙廣告版獲悉有刷卡換現金之上情，乃以刊登之電話與戊○
    ○聯絡，並分別刷卡新台幣（下同）三千七百元、一萬元、
    三萬元、一萬五千元、二萬三千元，均預扣其中百分之十為
    利息後，貸與上開借款人刷卡金額百分之九十之金錢，除扣
    除各該發卡銀行手續費外，從中獲取利息，因此取得與原本
    顯不相當之重利。並將消費簽帳單一式二聯交予各該借款人
    簽名，其中一聯交由戊○○收執，另一聯則由戊○○透過財
    團法人聯合信用卡處理中心向發卡銀行請款，致使上開各發
    卡銀行，陷於錯誤，誤以為上開刷卡金額，確有實際消費，
    於扣除手續費用後，如數將該上開刷卡金額撥付聯合信用卡
    中心再轉撥與戊○○，足生損害於上揭發卡銀行。嗣於九十
    四年十二月二十日經警循線查獲上情，並扣得朱國清所有之
    刷卡機一台、信用卡簽帳單一張、名片一張。
二、案經台中縣警察局霧峰分局報請臺灣臺中地方法院檢察署檢
    察官偵查起訴。
    理  由
一、上揭事實，業據被告戊○○於本院審理時坦白承認，互核與
    證人甲○○於本院審理時結證之證詞相符，並有甲○○、丙
    ○○、丁○○、紀永年、陳迪佑之信用卡簽帳單各一紙、中
    國時報廣告資料一紙、刑案現場測繪圖一紙、相片三幀在卷
    可憑，此外，復有刷卡機一台、空白簽帳單一張、名片一張
    扣案可資佐證，事證明確，被告犯行堪以認定。
二、按簽帳單乃足以證明會計事項發生之會計憑證（最高法院九
    十年度台非字第二○號、九十年度台上字第八二○號刑事判
    決要旨參照）。又信用卡發卡銀行如知有「假消費、真刷卡
    」之情形，會拒絕付款給特約商店，而特約商店之負責人如
    已明知持卡人並無實際消費事實，猶製作簽帳單而予融資借
    款，並持以向金融機構請領帳款，自無異於使用詐術，而該
    當於刑法上所稱之詐欺行為。其犯罪行為迄銀行付款給特約
    商店時，已達既遂之程度，不因借款人嗣後有無依約向銀行
    繳款而受影響（參見臺灣高等法院暨所屬法院九十年度法律
    座談會法律問題研討結果）。信用卡簽帳單，為商業會計法
    第十五條規定之商業會計憑證，以「假消費，真借款」之不
    實事項，填製銷售商品簽帳單之行為，自應成立商業會計法
    第七十一條第一款之罪（最高法院八十八年度台上字第一一
    四九號、九十年度台非字第二十號刑事判決要旨參照）。朱
    國清為台利公司之負責人，與不具該等身分之被告利用經濟
    週轉困難之人於急迫之際，貸與金錢而收取與原本顯不相當
    之重利，又以借貸款冒稱消費款，將不實消費紀錄登載於會
    計原始憑證，使銀行陷於錯誤而如數撥款，並以未設立登記
    之台新公司名義為上開行為，核被告所為，係犯刑法第三百
    四十四條之重利罪、第三百三十九條第一項之詐欺取財罪、
    商業會計法第七十一條第一款之明知不實事項填載會計憑證
    罪、公司法第十九條第二項之罪。被告僅係因一時經濟困窘
    ，聽信朱國清所言而為本件犯行，行為之時間尚短，所貸與
    他人之金錢不多，顯非大規模為之，僅係偶發、短暫性之行
    為，顯不足為生活之職業，公訴人漏未斟酌此點，而認被告
    係犯修正前刑法第三百四十五條之常業重利罪，尚有未洽，
    惟其基本事實同一，本院自應予審理，並變更起訴法條。被
    告戊○○雖非商業會計法上商業負責人或經辦人員，惟其與
    朱國清事先已共同謀議要以假消費真刷卡之詐術，使發卡銀
    行被詐欺而付款，並在信用卡消費簽帳單上簽名，共同為該
    不實之登載，雖無身分然既與有身分之朱國清共同為之，依
    刑法第三十一條第一項之規定，仍以共犯論。被告與朱國清
    間有犯意聯絡及行為分擔，均為共同正犯。被告多次重利、
    詐欺、明知不實事項填載會計憑證犯行，均時間緊接，方法
    相同，觸犯構成要件相同之罪名，顯係基於概括犯意為之，
    均依連續犯規定論以一罪，並皆依法加重其刑。被告所犯上
    開四罪間，有方法結果之牽連關係，均為牽連犯，均應從一
    重之商業會計法第七十一條第一款之明知不實事項填載會計
    憑證罪處斷。被告所犯之違反商業會計法、詐欺犯行，雖未
    據公訴人於起訴書中敘明惟與起訴有罪部分具有裁判上一罪
    之關係，自亦在本院審理之範圍。爰審酌被告不思正途獲取
    所需，竟圖私利，以「假消費、真刷卡」之方式貸與現金，
    觸犯前揭罪刑，但犯案時間尚短，所得金錢不多，對於社會
    經濟秩序之危害尚淺，且尚能真誠悔悟，坦承犯行，另審酌
    其犯罪之動機、目的、手段、品行、所生危害等情，量處如
    主文所示之刑，並諭知易科罰金之折算標準。
三、扣案之刷卡機一台、名片一張、空白簽帳單一張，為被告所
    有，供犯罪所用之物，業據被告供承在卷，應依法宣告沒收
    。
四、新舊法比較部分：
（一）被告行為後，罰金罰鍰提高標準條例第二條業已刪除，而
      刑法第四十一條第一項前段關於易科罰金之折算標準已由
      舊法之銀元一百元、二百元、三百元修正為新台幣一千元
      、二千元、三千元，因屬科刑規範事項之變更，其折算標
      準為裁判時所應諭知，自有就新舊法規定比較之必要，經
      比較新舊法結果，以被告行為時之舊法較為有利於被告，
      是依刑法第二條第一項前段之規定，應適用被告行為時之
      舊法即依修正前刑法第四十一條第一項前段、修正前罰金
      罰鍰提高標準條例第二條之規定，諭知以銀元三百元即新
      台幣九百元折算一日為易科罰金之折算標準。
（二）查被告行為後，九十四年一月七日修正公布之刑法，自九
      十五年七月一日施行，修正後之刑法刪除第五十五條關於
      牽連犯之規定。本件被告所犯上開詐欺取財、重利、明知
      不實事項登載於會計憑證、違反公司法第十九條第二項等
      罪具有牽連犯之關係，依修正前即行為時之規定，應從一
      重之明知不實事項登載於會計憑證罪處斷；依修正後之刑
      法既已刪除牽連犯之規定，則所犯上述各罪應依數罪併罰
      之規定分論併罰。比較新舊法之規定，修正後之規定並非
      較有利於被告，依刑法第二條第一項之規定，應適用行為
      時之法律，即適用修正前刑法第五十五條牽連犯之規定，
      從一重之明知不實事項登載於會計憑證罪處斷。
（三）被告行為後，刑法第五十六條連續犯之規定，業於九十四
      年一月七日修正公布刪除，並於九十五年七月一日施行，
      則被告之犯行，因行為後新法業已刪除連續犯之規定，此
      刪除雖非犯罪構成要件之變更，但顯已影響行為人刑罰之
      法律效果，自屬法律有變更，依新法第二條第一項規定，
      比較新、舊法結果，仍應適用較有利於被告之行為時法律
      即舊法論以連續犯（最高法院95年第8次刑事庭會議決議
      參照）。
五、朱國清涉嫌與被告共犯本案部分，應由檢察官另行偵查，附
    此敘明。
據上論斷，應依刑事訴訟法第二百七十三條之一第一項、第二百
九十九條第一項前段、第三百條、商業會計法第七十一條第一款
，公司法第十九條第二項、刑法第十一條前段、第二條第一項、
第二十八條、第三十一條第一項、第三百三十九條第一項、第三
百四十四條、第三十八條第一項第二款、修正前刑法第五十六條
、第五十五條、第四十一條第一項前段，罰金罰鍰提高標準條例
第一條前段、修正前第二條、現行法規所定貨幣單位折算新台幣
條例第二條，判決如主文。
本案經檢察官乙○○到庭執行職務。
中    華    民    國    95    年    7     月    31    日
                  刑事第四庭    法  官  滕治平
上正本證明與原本無異。
如不服本判決，應於送達後十日內向本院提出上訴狀（須附繕
本），上訴於台灣高等法院台中分院。
                                書記官  郭佳雯
中    華    民    國    95    年    7     月    31    日
附錄論罪科刑法條
商業會計法第71條
商業負責人、主辦及經辦會計人員或依法受託代他人處理會計事
務之人員有下列情事之一者，處五年以下有期徒刑、拘役或科或
併科新臺幣六十萬元以下之罰金：
一、以明知為不實之事項，而填製會計憑證或計入帳冊。
二、故意使應保存之會計憑證、會計帳簿報表滅失毀損。
三、偽造或變造會計憑證、會計帳簿報表內容或毀損其頁數。
四、故意遺漏會計事項不為記錄，致使財務報表發生不實之結果
    。
五、其他利用不正當之方法，致使會計事項或財務報表發生不實
    之結果。
公司法第19條
未經設立登記，不得以公司名義經營業務或為其他法律行為。
違反前項規定者，行為人處一年以下有期徒刑、拘役或科或併科
新臺幣十五萬元以下罰金，並自負民事責任；行為人有二人以上
者，連帶負民事責任，並由主管機關禁止其使用公司名稱。
刑法第339條
意圖為自己或第三人不法之所有，以詐術使人將本人或第三人之
物交付者，處五年以下有期徒刑、拘役或科或併科一千元以下罰
金。
刑法第344條
乘他人急迫、輕率或無經驗貸以金錢或其他物品，而取得與原本
顯不相當之重利者，處一年以下有期徒刑、拘役或科或併科一千
元以下罰金。


司法院資訊處製作；財團法人民間司法改革基金會備份。
